ACORDAO-COMPLETO-2486124

ACÓRDÃO 9135/2021 ATA 23/2021 - PRIMEIRA CÂMARA

VISTOS, relatados e discutidos estes pedidos de reexame interpostos por Ana Maria Evangelista Nunes Ribeiro e Tribunal Regional do Trabalho da 23ª Região/MT contra o Acórdão 46/2021-TCU-Primeira Câmara.
ACORDAM os ministros do Tribunal de Contas da União, reunidos em sessão da 1ª Câmara, ante as razões expostas pelo Relator e com fundamento no art. 48 da Lei 8.443/1992, em:
9.1. conhecer do pedido de reexame para, no mérito, dar-lhe provimento parcial, tornando insubsistente a determinação contida no subitem 9.2.1 do Acórdão 46/2021-TCU-Primeira Câmara e mantendo inalterados seus demais dispositivos; e
9.2. dar ciência deste acórdão aos recorrentes, com a informação de que a íntegra do relatório e do voto que o fundamentam podem ser consultados no endereço eletrônico www.tcu.gov.br/acordaos.

Pedidos de reexame interpostos por Ana Maria Evangelista Nunes Ribeiro e Tribunal Regional do Trabalho da 23ª Região/MT, no interesse da primeira,  contra o Acórdão 46/2021TCU1ª Câmara, que considerou ilegal e negou registro a ato de aposentadoria.

Primeira Câmara

3. Recorrentes: Tribunal Regional do Trabalho da 23ª Região/MT (37.115.425/0001-56) e Ana Maria Evangelista Nunes Ribeiro (XXX.617.701-XX)

13.1. Ministros presentes: Walton Alencar Rodrigues (Presidente), Benjamin Zymler, Vital do Rêgo e Jorge Oliveira (Relator).
13.2. Ministros-Substitutos presentes: Augusto Sherman Cavalcanti e Weder de Oliveira.

JORGE OLIVEIRA

Ministro Vital do Rêgo.

Adoto como relatório a instrução da Secretaria de Recursos (peça 28) , que contou com o endosso dos dirigentes daquela unidade (peça 29) e do Ministério Público junto ao TCU (peça 30) :
"INTRODUÇÃO
1.	Trata-se de pedido de reexame (peças 15-16 e 17) interposto por Ana Maria Evangelista Nunes Ribeiro e pelo Tribunal Regional do Trabalho da 23ª Região/MT, no interesse da primeira, por meio do qual se insurgem contra o Acórdão 46/2021-TCU-Primeira Câmara (peça 8) , que teve como relator o Excelentíssimo Senhor Ministro Vital do Rêgo.
1.1	A deliberação recorrida apresenta o seguinte teor:
'VISTOS, relatados e discutidos estes autos que tratam de ato de concessão de aposentadoria emitido pelo Tribunal Regional do Trabalho da 23ª Região/MT em favor da ex-servidora Ana Maria Evangelista Nunes Ribeiro;
ACORDAM os Ministros do Tribunal de Contas da União, reunidos em Sessão da 1ª Câmara, com fundamento no art. 71, inciso III, da Constituição Federal, nos arts. 1º, inciso V, e 39, inciso II, da Lei 8.443/1992, no art. 260, § 1º, do RI/TCU e ante as razões expostas pelo Relator, em:
9.1. considerar ilegal o ato de concessão de aposentadoria emitido em favor de Ana Maria Evangelista Nunes Ribeiro (XXX.617.701-XX) , recusando o respectivo registro;
9.2. determinar ao Tribunal Regional do Trabalho da 23ª Região/MT, com base no art. 45 da Lei 8.443/1992, que:
9.2.1. promova, no prazo de 30 (trinta) dias, o destaque da parcela excedente de 'quintos' incorporados pela Sra. Ana Maria Evangelista Nunes Ribeiro, relativa ao exercício de funções comissionadas exercidas posteriormente a 8/4/1998, transformando-a em parcela compensatória a ser absorvida por quaisquer reajustes futuros, consoante decidido pelo Supremo Tribunal Federal no Recurso Extraordinário 638.115;
9.2.2. comunique à interessada o teor desta decisão, enviando a este Tribunal, no prazo de 30 (trinta) dias, documentos comprobatórios de que a inativa está ciente da presente deliberação.'
HISTÓRICO 
2.	Conforme, excerto do voto condutor da decisão recorrida, o ato de aposentadoria da recorrente foi julgado ilegal, em virtude de constar a incorporação da parcela quintos (peça 9) :
'No ato em questão, a Secretaria de Fiscalização de Pessoal do TCU (Sefip) identificou indícios de irregularidade no pagamento da vantagem decorrente da incorporação de quintos, com fundamento em decisão administrativa, pelo exercício de funções no período compreendido entre 9/4/1998 e 4/9/2001, em desacordo com o entendimento desta Corte de Contas e do Supremo Tribunal Federal - STF.'
[grifos do original] 
2.1	Portanto, a presente concessão é ilegal porque o ato de aposentadoria incorporou quintos posteriores a 8/4/1998, contrariando entendimento do STF no julgamento do RE 638.115/CE.
ADMISSIBILIDADE
3.	Reitera-se os exames de admissibilidade efetuado por esta unidade instrutora (peças 18-20) , ratificado pelo Ministro-Relator Jorge Oliveira (peça 23) , que concluiu pelo conhecimento dos pedidos de reexame acostados às peças 15-16 e 17, com fundamento no artigo 48 da Lei 8.443/1992, c/c os artigos 285 e 286, parágrafo único, do RI/TCU, suspendendo-se os efeitos dos itens 9.1, 9.2 e 9.2.1 do Acórdão 46/2021-TCU-Primeira Câmara.
EXAME DE MÉRITO
Delimitação
4.1	Constitui objeto do presente recurso definir se a decisão afrontou o julgamento do RE 638.115/CE.
5. Do suposto direito ao recebimento dos quintos (RE 638.115/CE) 
5.1	A Sra. Ana Maria Evangelista Nunes Ribeiro e o Tribunal Regional do Trabalho da 23ª Região/MT defendem a legalidade do ato de aposentadoria com base nas seguintes alegações:
a) O Supremo Tribunal Federal teria modulado os efeitos da decisão que havia declarado a ilegalidade das incorporações de quintos/décimos e reconhecido indevida a cessação imediata do pagamento dos quintos quando fundado em decisão judicial transitada em julgado (peça 15, pp. 14-18 e peça 17, pp. 1-2) ;
b) No presente caso, os quintos recebidos pela recorrente seriam fundados em decisão judicial transitada em julgado (Processo Originário nº 2004.34.00.048565-0) favorável à incorporação dos quintos decorrentes do exercício de funções gratificadas ou de cargos em comissão que comprovadamente exerceram no período de vigência da Lei 9.624/1998 até o advento da MP 2225-45/2001 (peça 15, pp. 19-22 e peça 17, pp. 1-2) .
	Análise
5.2	Convém, de pronto, transcrever excerto do voto condutor do acórdão recorrido que trata da irregularidade em relação aos quintos (peça 9) :
'7. 	Nesse caso, contudo, ressalto que o STF, no julgamento do RE 638.115/CE, a despeito de considerar inconstitucionais as incorporações de quintos referentes ao exercício de funções após 8/4/1998, modulou a decisão de forma a permitir que, no caso de concessões administrativas, tais parcelas não sejam imediatamente suprimidas dos vencimentos e proventos dos interessados.'
[grifos do original]
5.3	Tal entendimento foi fixado com base nas informações disponíveis à época, segundo as quais a referida concessão teria ocorrido em virtude tão somente de decisão administrativa.
5.4	Ocorre que o Tribunal Regional do Trabalho da 23ª Região acostou documentação alegando que a interessada é beneficiária de decisão transitada em julgado (peça 16, p. 10) .
5.5	Não obstante isso, caso comprovado o trânsito em julgado, bem como ser a recorrente beneficiária da decisão, caberá ao órgão observar a modulação de efeitos fixada pelo Supremo Tribunal Federal no RE 638.115, de modo a manter a parcela de quintos incorporados entre 8/4/1998 e 4/9/2001 imune a absorção por reajustes futuros, caso a vantagem esteja amparada em decisão judicial transitada em julgado.
5.6	Registra-se, por oportuno, que ainda que comprovado o trânsito em julgado, isto por si só não possui o condão de alterar o julgamento pela ilegalidade do ato, pois que o e. STF deixou assente que a incorporação de quintos no período de 8/4/1998 até 4/9/2001, ofende o princípio da legalidade, nos termos da tese firmada em sede de repercussão geral, Tema 395.
CONCLUSÃO
6.	Da análise de mérito, conclui-se que, relativamente à parcela "quintos", caso a interessada comprove ser beneficiária de decisão judicial transitado em julgado, poderá ser mantida a continuidade dos pagamentos, consoante modulação de efeitos fixada pelo Supremo Tribunal Federal no RE 638.115. 
6.1	Por conseguinte, deve-se negar provimento ao presente recurso.
PROPOSTA DE ENCAMINHAMENTO
7.	Ante o exposto, submetem-se os autos à consideração superior, propondo-se, com fundamento no art. 48 da Lei 8.443/1992:
a) conhecer do recurso e, no mérito, negar-lhe provimento, sem embargo de dar ciência ao órgão que, caso comprovado ser a recorrente beneficiária de sentença judicial, observe a modulação de efeitos fixada pelo Supremo Tribunal Federal no RE 638.115, de modo a manter a parcela de quintos incorporados entre 8/4/1998 e 4/9/2001 imune a absorção por reajustes futuros, caso a vantagem esteja amparada em decisão judicial transitada em julgado;
b) informar aos recorrentes e demais interessados do acórdão a ser proferido, destacando que o relatório e o voto que o fundamentam podem ser acessados por meio do endereço eletrônico www.tcu.gov.br/acordaos."
	É o relatório.

Fabiana Ribeiro Magro (OAB 16.517/MT), representando Ana Maria Evangelista Nunes Ribeiro.

Procurador Júlio Marcelo de Oliveira

PEDIDO DE REEXAME. APOSENTADORIA. INCORPORAÇÃO IRREGULAR DE QUINTOS APÓS 9/4/1998. APLICAÇÃO DO ENTENDIMENTO FIRMADO NO RE 638.115/CE DO STF. EXISTÊNCIA DE DECISÃO JUDICIAL TRANSITADA EM JULGADO. CONHECIMENTO. PROVIMENTO PARCIAL. ATO ILEGAL. IMPOSSIBILIDADE DE REDUÇÃO OU SUPRESSÃO DA PARCELA DECORRENTE DA INCORPORAÇÃO DE QUINTOS EM FACE DA EXISTÊNCIA DA COISA JULGADA.

APOSENTADORIA (APOS)

Secretaria de Recursos (Serur)

Atendidos os requisitos de admissibilidade, conheço dos pedidos de reexame interpostos por Ana Maria Evangelista Nunes Ribeiro e pelo Tribunal Regional do Trabalho da 23ª Região/MT, no interesse da primeira, por meio do qual se insurgem contra o Acórdão 46/2021-TCU-Primeira Câmara, que teve como relator o Ministro Vital do Rêgo.
2.	O referido decisum considerou ilegal o ato de aposentadoria da servidora ora recorrente e determinou ao Tribunal responsável pelo ato que promova o destaque da parcela excedente de "quintos" incorporados, relativa ao exercício de funções comissionadas exercidas posteriormente a 8/4/1998, transformando-a em parcela compensatória a ser absorvida por quaisquer reajustes futuros, consoante decidido pelo Supremo Tribunal Federal no Recurso Extraordinário 638.115.
3.	Em seus argumentos recursais, ambos os recorrentes alegam que a servidora foi beneficiada pelo julgamento da Ação Coletiva 2004.34.00.048565-0, passado no Juízo Federal da 7ª Vara/SJDF e na 2ª Turma do Tribunal Regional Federal da 1ª Região, que já transitou em julgado.
4.	A Secretaria de Recursos (Serur) analisou as alegações dos recorrentes e concluiu que, "ainda que comprovado o trânsito em julgado, isto por si só não possui o condão de alterar o julgamento pela ilegalidade do ato, pois que o e. STF deixou assente que a incorporação de quintos no período de 8/4/1998 até 4/9/2001, ofende o princípio da legalidade, nos termos da tese firmada em sede de repercussão geral, Tema 395". Propôs, portanto, negar provimento aos pedidos de reexame, sem embargo de dar ciência ao órgão que, caso comprovado ser a recorrente beneficiária de sentença judicial, observe a modulação de efeitos fixada pelo Supremo Tribunal Federal no RE 638.115, de modo a manter a parcela de quintos incorporados entre 8/4/1998 e 4/9/2001 imune a absorção por reajustes futuros.
5. 	O Ministério Público junto ao TCU concordou com a proposta da Serur.
6.	Embora esteja de acordo, em linhas gerais, com as conclusões da unidade técnica, cujas alegações incorporo às minhas razões de decidir, divirjo quanto ao encaminhamento, por entender que o TRT da 23ª Região comprovou que a servidora é beneficiária de decisão judicial transitada em julgado e, portanto, deve ser dado provimento parcial aos recursos em exame, tornando-se insubsistente a determinação proferida.
7.	A jurisprudência deste Tribunal está efetivamente alinhada à decisão do Supremo Tribunal Federal no âmbito do Recurso Extraordinário 638.115/CE, ao admitir a incorporação ou a atualização de "quintos/décimos", transformados em Vantagem Pessoal Nominalmente Identificada - VPNI pelo art. 62-A da Lei 8.112/1990, somente até o dia 8/4/1998, conforme previsto no art. 3º da Lei 9.624/1998. 	 
8.	Neste caso, verifica-se que a interessada foi aposentada com a incorporação, incluindo tempo de exercício de função desempenhada após 8/4/1998, o que confirma a ilegalidade do ato.
9.	Porém, é relevante destacar que a Suprema Corte, no citado recurso extraordinário, modulou os efeitos da decisão pela inconstitucionalidade da incorporação de "quintos/décimos" decorrentes do exercício de funções comissionadas no período compreendido entre a edição da Lei 9.624/1998 e a Medida Provisória 2.225-48/2001, ante a ausência de lei que a amparasse, para desobrigar a devolução dos valores recebidos de boa-fé pelos servidores até a data do julgamento, cessada a ultratividade das incorporações. 
10.	E, na apreciação posterior de embargos de declaração, o STF, em 18/12/2019, deliberou no sentido de:
	a) reconhecer indevida a cessação imediata do pagamento dos "quintos" quando fundado em decisão judicial transitada em julgado;
	b) garantir àqueles que continuavam recebendo a parcela até aquela data em razão de decisão administrativa ou decisão judicial sem trânsito em julgado o pagamento mantido até sua absorção integral por quaisquer reajustes futuros concedidos aos servidores. 
11.	Essa modulação tem sido acolhida por esta Corte. No caso em exame, a concessão se adequa à hipótese prevista na alínea "a", do item anterior, qual seja, a percepção da vantagem por força de decisão judicial transitada em julgado, não cabendo obrigar o gestor a destacar as parcelas recebidas entre 8/4/1998 a 4/9/2001, transformando-as em "Parcela Compensatória" a ser absorvida por reajustes futuros.
12.	Vale ressaltar que, mesmo a incorporação tendo por base sentença transitada em julgado, prevalece a irregularidade na inclusão dessa vantagem no ato de aposentadoria, restando preservada, todavia, a manutenção dos pagamentos.
13.	Esse desfecho tem sido adotado em várias deliberações deste Tribunal, a exemplo dos Acórdão 5674/2020-TCU-Segunda Câmara (relator Ministro Augusto Nardes) , 6.128/2020 - 1ª Câmara (relator Ministro-Substituto Weder de Oliveira) e 6.471/2020 - 1ª Câmara (relator Ministro Benjamin Zymler) .
14.	Para melhor compreensão, transcrevo a seguir trecho do voto proferido no último acórdão mencionado:
"14. Como se vê, restou preservada pela Suprema Corte a situação daqueles que tiveram a incorporação irregular assentada em decisão judicial transitada em julgado.
15. Como esse foi o caso da sra. (...) , não se apresenta possível a supressão da parcela dos rendimentos a que faria jus, tomados como referência para composição dos proventos de seus dependentes.
16. Assim, em que pese a inclusão de vantagem irregular nos proventos dos recorrentes - o que dá ensejo à negativa de registro do ato de pensão -, devem ser suprimidas do Acórdão 4528/2019-TCU-Primeira Câmara, em relação a eles, as determinações para cessação dos pagamentos do benefício e para emissão de novo título concessório (itens 9.2.2.1 e 9.2.2.2) ."
15.	Assim, em virtude da irregularidade no pagamento da vantagem derivada de "quintos", cumpre manter o julgamento pela ilegalidade do ato. Ademais, impõe-se tornar insubsistente a determinação de transformação do valor dos quintos considerados ilegais em parcela compensatória a ser absorvida por quaisquer reajustes futuros. 
	Nesses termos, VOTO por que o Tribunal adote a minuta de deliberação que ora submeto à apreciação deste Colegiado.
TCU, Sala das Sessões, em 6 de julho de 2021.
JORGE OLIVEIRA 
Relator